【裁判字號】    98,交聲,1856
【裁判日期】    980721
【裁判案由】    聲明異議
【裁判全文】
臺灣高雄地方法院交通事件裁定        98年度交聲字第1856號
原處分機關  高雄市政府警察局
異  議  人
即受處分人  甲○○
上列異議人因違反道路交通管理處罰條例事件，對於高雄市政府
交通局中華民國98年6 月2 日所為之裁決（原處分案號：高市交
裁字第裁32-B00000000 號）聲明異議，本院裁定如下：
    主  文
原處分關於裁處甲○○罰鍰新臺幣肆萬玖仟伍佰元部分撤銷。
上開撤銷部分，甲○○處罰鍰新臺幣壹萬玖仟伍佰元。
    理  由
一、原處分意旨係以：異議人即受處分人甲○○前於民國96年3
    月29日，駕駛車號5359-P8 號自小客車，行經高雄市○○路
    肇事，經檢驗其血液中酒精濃度達225 mg/dl ，換算呼氣酒
    精濃度為每公升1.125 毫克，超過規定標準值，為警製單舉
    發，乃依道路交通管理處罰條例第35條第1 項第1 款，違反
    道路交通管理事件統一裁罰基準及處理細則第43、44、67條
    等規定，爰裁處受異議人罰鍰新臺幣（下同）49,500元，並
    吊扣駕駛執照12個月（駕駛執照已經於96年6 月11日繳送）
    ，及施以道路交通安全講習。
二、聲明異議意旨略以：異議人前揭交通違規行為，業經臺灣高
    雄地方法院檢察署檢察官為緩起訴處分，命異議人應向高雄
    縣政府教育局支付3 萬元，異議人並已繳納緩起訴處分金3
    萬元；原處分機關仍以上開裁決書，裁處受處分人罰鍰49,5
    00元，違反一罪不兩罰原則，爰請求撤銷原處分機關所裁處
    之罰鍰處分等語。
三、按汽車駕駛人，駕駛汽車經測試檢定，酒精濃度超過規定標
    準者，處15,000元以上60,000元以下罰鍰，並當場移置保管
    其車輛及吊扣其駕駛執照1 年，道路交通管理處罰條例第35
    條第1 項第1 款固定有明文。惟按一行為同時觸犯刑事法律
    及違反行政法上義務規定者，依刑事法律處罰之。但其行為
    應處以其他種類行政罰或得沒入之物而未經法院宣告沒收者
    ，亦得裁處之。前項行為如經不起訴處分或為無罪、免訴、
    不受理、不付審理之裁判確定者，得依違反行政法上之義務
    規定裁處之，行政罰法第26條定有明文。又依該條之立法理
    由觀之，「一行為同時觸犯刑事法律及違反行政法上義務規
    定時，由於刑罰與行政罰同屬對不法行為之制裁，而刑罰之
    懲罰作用較強，故依刑事法律處罰，即足資警惕時，實無為
    一事二罰再處行政罰之必要，且刑事法律處罰，由法院依法
    定程式為之，較符合正當法律程式，應予優先適用。但罰鍰
    以外之沒入或其他種類行政罰，因兼具維護公共秩序之作用
    ，為達行政目的，行政機關仍得併與裁處」，故探究其立法
    目的，無非在處罰目的相同且處罰方式相同時，若依刑事法
    律處罰，即足資警惕時，實無為一事二罰再處行政罰之必要
    ，但罰鍰以外之沒入或其他種類行政罰，因兼具維護公共秩
    序之作用，為達行政目的，行政機關仍得併予裁處。又刑事
    訴訟法第253 條之1 所指之緩起訴處分，其中檢察官命被告
    為金錢給付部分，並得為民事強制執行名義，受處分人因上
    開緩起訴處分而剝奪其財產權，且前揭金錢給付義務亦具有
    強制性、懲罰性，雖不若易科罰金係以支付金錢作為自由刑
    之替代，惟經由緩起訴處分條件之履行使其免於遭檢察官發
    動起訴程式，仍具有替代刑罰之效果，廣義而言，應屬前揭
    所稱之「實質刑事法律處罰」，而有行政罰法第26條第1項
    「一事不二罰」規定之適用。
四、至於交通部95年7 月17日交路字第0950006986號函釋雖以：
    查法務部行政罰法諮詢小組第1 次會議紀錄已明確結論「緩
    起訴者乃附條件的不起訴處分，亦即是不起訴的一種」在案
    ，當依該部上開函釋結論及行政罰法第26條第2 項規定辦理
    等語。惟「緩起訴」處分之最終雖使被告免於刑事訴追之效
    果，與「不起訴」處分之效果相同，然觀諸刑事訴訟法第25
    3 條之1 第1 項係91年2 月8 日增訂，行政罰法係94年2 月
    5 日公佈，而制定在後的行政罰法第26條第2 項僅臚列「不
    起訴處分或無罪、免訴、不受理、不付審理之裁判確定者」
    ，並未將「緩起訴處分」納入。又緩起訴處分既非不能證明
    行為人之犯罪事實，且行為人有支付一定金額之實質處罰，
    已產生實質刑罰之效果，自與上開行政罰法第26條第2 項列
    舉之不起訴處分等情形迥然有別，仍無從遽為比擬而為相同
    之處置。再者，酒後駕車行為人於受緩起訴處分，並於其財
    產權遭受剝奪之餘，卻仍需繳納一定金額之行政罰鍰，其結
    果勢必降低刑事被告接受緩起訴之意願，亦與訂定緩起訴處
    分以替代繁複刑事審判程式之制度性機能相悖。準此以言，
    制定在後之行政罰法第26條第2 項既未將緩起訴處分列舉其
    中，本於保障人民基本權及「法律明示其一排除其他」之法
    理暨前揭說明，自不能將條文中「不起訴處分」之範圍，擴
    及於性質並不相同之「緩起訴處分」，併予說明。
五、末依道路交通管理處罰條例第35條第8 項規定，汽車駕駛人
    駕駛汽車經測試檢定酒精濃度超過規定標準，同時違反刑事
    法律，經裁判確定處以罰金低於道交條例第92條第3 項（實
    指第4 項）所訂最低罰鍰基準規定者，應依本條例裁決繳納
    不足最低罰鍰之部分，核其性質，應屬行政罰法第26條第1
    項之特別規定。而參諸前揭說明，命被告支付一定金額之緩
    起訴處分，性質上既屬行政罰法第26條第1 項之「刑事法律
    處罰」，為避免經法院裁判確定者，行政機關仍得裁處繳納
    差額；經緩起訴確定者，反不得裁處繳納差額之不合理差異
    ，應認命被告支付一定金額之緩起訴處分確定者，亦有上開
    道路交通管理處罰條例第35條第8 項規定之適用。又按交通
    法庭認為聲明異議有理由或聲明異議雖無理由而原處分不當
    或違法者，應以裁定將原處分經聲明異議部分撤銷，並自為
    裁定，道路交通案件處理辦法第20條前段定有明文，又道路
    交通管理處罰條例第35條第8 項項適用之要件，係「駕駛汽
    車經測試檢定酒精濃度超過規定標準」及因同一行為「經裁
    判確定處以罰金低於道路交通管理處罰條例第92條第3 項（
    實指第4 項）所訂最低罰鍰基準規定」，倘行為人受緩起訴
    處分且緩起訴期間屆滿實質確定後，按前揭說明，處罰機關
    即應適用道路交通管理處罰條第35條第8 項規定裁處命異議
    人繳納差額，倘處罰機關誤用同條例第35條第1 項重複裁罰
    者，法院自得按道路交通案件處理辦法規定，撤銷原處分並
    逕行適用正確法律規定另為裁處，合先敘明。
六、經查：
  (一)本件異議人於96年3 月29日凌晨6 時30分許，酒後駕駛車號
    5359-PB 號自小客車，沿高雄市○○○路行駛時，因不勝酒
    力，注意力及控制力降低，撞擊董進賢位於高雄市苓雅區○
    ○○路413 號住處前之花盆而受傷。嗣經警據報前往處理，
    將異議人送醫救治，並經抽取異議人血液檢驗其血液中所含
    酒精濃度為225mg/dl，換算為呼氣酒精濃度達每公升1.125
    毫克（mg/L），員警即於同日製單舉發等事實，為異議人前
    於員警詢問及檢察官偵查中供承屬實〔見高市警苓分偵字第
    0960009446號案卷（下稱「警卷」）第1 、2 頁，臺灣高雄
    地方法院檢察署96年度偵字第10947 號案卷第6 、7 頁〕，
    且有酒精測試紀錄紙、刑法第185 條之3 案件測試觀察紀錄
    表、道路交通事故現場蒐證照片2 張、道路交通事故現場圖
    、道路交通事故談話紀錄表、診斷證明書、高雄市立民生醫
    院生化室報告單、高雄縣政府警察局舉發違反道路交通管理
    事件通知單影本各1 份在卷可參（見警卷第5 至13頁，本院
    卷第16頁），是則異議人酒後駕車上路而有道路交通管理處
    罰條例第35條第1 項第1 款之違規一節，自堪認定。
  (二)又異議人為警查獲後，其酒後不能安全駕駛動力交通工具之
    行為，另經臺灣高雄地方法院檢察署檢察官以96年度偵字第
    10947 號為緩起訴處分，緩起訴處分期間為1 年，並命異議
    人應於緩起訴處分確定之翌日起2 個月內，向高雄縣政府教
    育局支付30,000元，嗣經臺灣高雄地方法院檢察署於96年6
    月20日以96年度上職議字第2524號駁回再議確定，異議人於
    期限內之96年6 月11日履行上開緩起訴處分之負擔，上開緩
    起訴處分之期間則於97年6 月20日期滿等情，有前揭緩起訴
    處分書、前揭駁回再議處分書、高雄地方法院檢察署自行繳
    納款項統一收據各1 份在卷可證（見96年度偵字第10947 號
    案卷第15至19頁、96年度緩字第2649號案卷第6 頁），是上
    開事實亦堪認定。
  (二)據上，異議人雖有於裁決書上所載時、地酒後駕車而違反道
    路交通管理處罰條例第35條第1 項第1 款規定之違規行為，
    惟異議人上開酒後駕車之行為，係屬同時觸犯刑事法律及違
    反行政法上義務規定之行為，且前經緩起訴處分確定，異議
    人並已給付30,000元予國庫，已產生實質刑罰之效果，揆諸
    上開行政罰法第26條及道路交通管理處罰條例第35條第8 項
    規定與前揭說明，原處分機關對異議人上開酒後駕車之違規
    行為予以裁罰時，就其行為應處以其他種類行政罰部分（即
    吊扣駕駛執照12個月及施以道路交通安全講習），固仍得予
    以裁處，惟就裁處罰鍰部分，僅得依道路交通管理處罰條例
    第35條第8 項規定予以處罰，即應扣除異議人依檢察官緩起
    訴處分支付之30,000元，而就差額部分即19,500元予以裁罰
    （本件異議人係駕駛自小客車，測得呼氣酒精濃度超過每公
    升0.55毫克，參酌道路交通管理處罰條例第92條第4 項及違
    反道路交通管理事件統一裁罰基準表之規定，其最低罰鍰為
    49,500元，扣除異議人依檢察官緩起訴處分支付之30,000元
    ，尚應處以罰鍰19,500元），不能再依道路交通管理處罰條
    例第35條第1 項對異議人重複裁罰。綜上，原處分機關上揭
    關於裁處異議人罰鍰49,500元部分，尚有未恰，應由本院予
    以撤銷，並由本院另依道路交通管理處罰條例第35條第8 項
    規定，就上開撤銷部分，改裁處異議人罰鍰19,500元，以資
    適法。
七、至於原處分關於「吊扣駕駛執照12個月，施以道路交通安全
    講習」部分，異議人並未聲明不服，且其中吊扣駕駛執照12
    個月處分部分，已於97年6月10日執行完畢，併予敘明。
八、依道路交通管理處罰條例第20條前段，裁定如主文。
中    華    民    國    98    年    7     月    21    日
                  交通法庭    法  官  陳思帆
以上正本證明與原本無異。
如不服本裁定，應於送達後5日內，向本院提出抗告狀。
                              書記官  李宗諺
中    華    民    國    98    年    7     月    21    日


司法院資訊處製作；財團法人民間司法改革基金會備份。
